ACORDAO-COMPLETO-2424777

ACÓRDÃO 8978/2020 ATA 29/2020 - SEGUNDA CÂMARA

VISTOS, relatados e discutidos estes autos em que se analisa ato de reversão de pensão especial de ex-combatente deferido pela 10ª Região Militar do Comando do Exército em favor da beneficiária Benedita Regina Gonçalves, filha do instituidor Jacinto Eleodoro Gonçalves.
ACORDAM os Ministros do Tribunal de Contas da União, reunidos em Sessão da 2ª Câmara, ante as razões expostas pelo Relator, e com fulcro nos incisos III e IX do art. 71 da Constituição Federal e nos arts. 1º, inciso V, e 39, inciso II, da Lei 8.443/1992, c/c o art. 259, inciso II, do Regimento Interno/TCU em:
9.1. considerar legal a concessão de pensão especial deferida à Sra. Benedita Regina Gonçalves, conferindo registro ao correspondente ato;
9.2. determinar:
9.2.1. à 10ª Região Militar do Comando do Exército que, no prazo de 15 (quinze) dias, a contar da ciência deste Acórdão, dê ciência do inteiro teor desta Deliberação à Sra. Benedita Regina Gonçalves;
9.2.2. ao Instituto Nacional de Previdência Social que, no prazo de 15 (quinze) dias, a contar da ciência desta Deliberação, adote medidas para rever o pagamento do "amparo previdenciário" previsto na Lei 6.179/1974, concedido à Sra. Benedita Regina Gonçalves (CPF: XXX.982.603-XX) , encaminhando a este Tribunal, no prazo de 30 (trinta) dias, informações acerca das providências tomadas pela autarquia.

Ato de reversão de pensão especial de ex-combatente deferido pela 10ª Região Militar do Comando do Exército.

Segunda Câmara

3. Interessada: Benedita Regina Gonçalves (XXX.982.603-XX).

13.1. Ministros presentes: Ana Arraes (Presidente), Augusto Nardes e Raimundo Carreiro.
13.2. Ministros-Substitutos presentes: Marcos Bemquerer Costa (Relator) e André Luís de Carvalho.

MARCOS BEMQUERER

Adoto como parte deste Relatório a instrução inserta à peça 4, que contou com a anuência do escalão dirigente da Secretaria de Fiscalização de Pessoal - Sefip (peças 4 e 5) , a seguir transcrita com alguns ajustes de forma:
"1. Trata-se de ato de pensão especial de ex-combatente submetido, para fins de registro, à apreciação do Tribunal de Contas da União (TCU) , de acordo com o art. 71, inciso III, da Constituição Federal. Os atos foram cadastrados e disponibilizados ao TCU por intermédio do Sistema de Apreciação e Registro de Atos de Admissão e Concessões (e-Pessoal) , na forma do art. 2º, caput e incisos I a IV, e art. 4º, caput, da Instrução Normativa TCU 78/2018.
EXAME TÉCNICO
Procedimentos aplicados
2.	Os procedimentos para exame, apreciação e registro de atos de pessoal encontram-se estabelecidos na Instrução Normativa TCU 78/2018 e na Resolução TCU 206/2007. Essas normas dispõem, em seus arts. 4º, § 2º, e 3º, § 3º, respectivamente, que os atos de pessoal disponibilizados por meio do e-Pessoal devem ser submetidos à crítica automatizada do próprio sistema, com base em parâmetros predefinidos.
3.	Relativamente aos atos de admissão e concessão de aposentadoria, pensão e reforma, as rotinas de crítica das informações cadastradas nos sistemas informatizados de coleta de atos foram elaboradas e validadas levando-se em conta as peculiaridades desses atos. Os itens de verificação do sistema compreendem prazos e fundamentos legais, assim como eventuais ocorrências de acumulação. Trata-se de verificações mais abrangentes, minuciosas e precisas do que aquelas que podem ser realizadas por mãos humanas, proporcionando um nível de segurança ainda maior.
4. As críticas aplicadas aos atos encontram-se discriminadas na opção Crítica do Sistema e-Pessoal.
5. Além da crítica automatizada, há verificação humana adicional no caso de haver alertas do sistema ou informações não formatadas, como esclarecimentos do gestor ou do controle interno. 
6. As críticas também consideram os registros do Sistema Integrado de Administração de Recursos Humanos (Siape) . O Siape disponibiliza informações atualizadas sobre as parcelas que integram os proventos, diferentemente, portanto, do Sisac, que informa as parcelas no momento do registro do ato. Em consulta realizada a finalidade detectar se há acumulações ilegais de benefícios previdenciários do presente ato, verificou-se que a Sra. BENEDITA REGINA GONÇALVES recebe amparo previdenciário por invalidez pago pelo INSS [previsto na] Lei nº 6.179/74, que institui amparo previdenciário para maiores de setenta anos de idade e para inválidos e assim se expressa em seu art. 1º:
'Art 1º Os maiores de 70 (setenta) anos de idade e os inválidos, definitivamente incapacitados para o trabalho, que, num ou noutro caso, não exerçam atividade remunerada, não aufiram rendimento, sob qualquer forma, superior ao valor da renda mensal fixada no artigo 2º, não sejam mantidos por pessoa de quem dependam obrigatoriamente e não tenham outro meio de prover ao próprio sustento, passam a ser amparados pela Previdência Social, urbana ou rural, conforme o caso, desde que:
I - Tenham sido filiados ao regime do INPS, em qualquer época, no mínimo por 12 (doze) meses, consecutivos ou não, vindo a perder a qualidade de segurado; ou
 II - Tenham exercido atividade remunerada atualmente incluída no regime do INPS ou do FUNRURAL, mesmo sem filiação à Previdência Social, no mínimo por 5 (cinco) anos, consecutivos ou não; ou ainda
III - Tenham ingressado no regime do INPS após completar 60 (sessenta) anos de idade sem direito aos benefícios regulamentares.
 (...) 
§ 1º A renda mensal de que trata este artigo não poderá ser acumulada com qualquer tipo de benefício concedido pela Previdência Social urbana ou rural, por outro regime, salvo, na hipótese do item III, do artigo 1º, o pecúlio de que trata o § 3º, do artigo 5º, da Lei nº 3.807, de 26 de agosto de 1960, na redação dada pelo artigo 1º, da Lei nº 5.890, de 8 junho de 1973.'
7.	Assim, constata-se que a interessada não pode acumular o amparo pago acima com a pensão especial de ex-combatente, devendo optar por um dos benefícios pagos a ela, sendo oportuno informar ainda que o referido amparo previdenciário por invalidez foi concedido por meio de decisão judicial.
8.	É oportuno informar que a interessada Sra. BENEDITA REGINA GONÇALVES, CPF XXX.982.603-XX, foi habilitada por decisão judicial que já transitou em julgado, conforme documentação anexada no formulário do E-Pessoal. 
9.	De acordo com as verificações realizadas, para o ato desta instrução, esta unidade técnica entende que o ato deve ser apreciado pela ilegalidade. 
 (...) 
PROPOSTA DE ENCAMINHAMENTO
12. Ante o exposto, com fundamento no art. 71, inciso III, da Constituição Federal, no art. 1º, inciso V, e art. 39, incisos I e II, da Lei 8.443/1992, no art. 260 do Regimento Interno do Tribunal de Contas da União, propõe-se considerar ILEGAL o ato em estudo, negando-lhe o registro e determinando ao Comando do Exército o que se segue: 
a) no prazo de 15 (quinze) dias, a contar da ciência desta Deliberação, abstenha-se de realizar pagamentos decorrentes do ato impugnado, sujeitando-se a autoridade administrativa omissa a responsabilidade solidária, nos termos do art. 262, caput, do Regimento Interno/TCU; 
b) dê ciência, no prazo de 15 (quinze) dias, a contar do recebimento da notificação deste Acórdão, à Sra. BENEDITA REGINA GONÇALVES, encaminhando a este Tribunal, no prazo de 30 (trinta dias) , comprovante da referida ciência; 
c) alerte a Sra. BENEDITA REGINA GONÇALVES que o efeito suspensivo proveniente da interposição de possíveis recursos perante o TCU não a exime da devolução dos valores percebidos indevidamente após a respectiva notificação, caso os recursos não sejam providos.
c) esclarecer à unidade de origem, com supedâneo no art. 262, § 2º, do Regimento Interno, que a concessão considerada ilegal poderá prosperar mediante a emissão e o encaminhamento a este Tribunal de novo ato concessório, escoimado das irregularidades apontadas nestes autos; 
d) apresente a Sra. BENEDITA REGINA GONÇALVES o direito à opção por 01 dos benefícios que estão sendo pagos atualmente."
2.	O Ministério Público junto ao TCU, representado pela Procuradora-Geral Cristina Machado da Costa e Silva, discorda do encaminhamento sugerido pela unidade técnica, sob os seguintes fundamentos (peça 7) :
"4. Compreendemos que a concessão de peça n.º 2 está regular, até porque o artigo 4.º da Lei n.º 8.059/1990 prevê que a pensão especial de ex-combatente é acumulável com benefícios previdenciários. Por isso, em nosso entender, a Corte de Contas poderá considerar legal a pensão ora em análise.
5.	Em relação ao benefício previdenciário percebido por Benedita Regina Gonçalves, o qual não está sujeito a registro, consideramos pertinente propor determinação ao INSS para que promova a revisão do amparo a ela pago, dado que está configurada a acumulação com outra fonte de renda, o que seria incompatível com a continuidade do pagamento da assistência previdenciária da Lei n.º 6.179/1974.
6.	Em razão do exposto, com as vênias de estilo por divergir do encaminhamento oferecido pela Sefip às peças n.ºs 4 e 5, esta representante do Ministério Público de Contas propõe ao Tribunal que:
6.1. considere legal e ordene o registro ao ato de peça n.º 2, relativo ao ato de reversão da pensão especial do ex-combatente Jacinto Eleodoro Gonçalves em favor de Benedita Regina Gonçalves (CPF n.º XXX.982.603-XX) ;
6.2. determine à Diretoria de Benefícios do INSS que envide providências no sentido que seja revisto o pagamento do amparo previdenciário por invalidez ao trabalhador rural, concedido à beneficiária Benedita Regina Gonçalves (CPF n.º XXX.982.603-XX) , com número de benefício n.º 047.099.207-7, uma vez que a interessada recebe pensão especial de ex-combatente na 10ª Região Militar do Comando do Exército, o que seria vedado pelo § 1.º do artigo 1.º da Lei n.º 6.179/1974." 
	É o Relatório.

não há.

Procuradora-Geral Cristina Machado da Costa e Silva.

PESSOAL. PENSÃO ESPECIAL INSTITUÍDA POR EX-COMBATENTE. POSSIBILIDADE LEGAL DE ACUMULAÇÃO DA PENSÃO COM BENEFÍCIOS PREVIDENCIÁRIOS. LEGALIDADE DA CONCESSÃO. REGISTRO DO ATO.

PENSÃO ESPECIAL DE EX-COMBATENTE (PEEC)

Secretaria de Fiscalização de Pessoal - Sefip.

Trata o presente processo do ato de reversão de pensão especial de ex-combatente deferido pela 10ª Região Militar do Comando do Exército. 
2.	A pensão é percebida pela Sra. Benedita Regina Gonçalves, filha do instituidor Jacinto Eleodoro Gonçalves, falecido em 2/2/1992. 
3.	Após analisar os autos, a Secretaria de Fiscalização de Pessoal - Sefip opinou pela ilegalidade da concessão e negativa de registro do correspondente ato, sob o fundamento de que a interessada acumula a pensão especial ora em exame com o "amparo previdenciário" pago ao portador de invalidez pelo Instituto Nacional de Previdência Social - INSS, com base na Lei 6.179/1974.
4. 	Vereda outra, o Ministério Público de Contas conferiu exegese antípoda ao tema. Para o Parquet, a concessão em questão está regular, porquanto o art. 4º da Lei 8.059/1990 prevê que a pensão especial de ex-combatente é acumulável com benefícios previdenciários. Em consequência, sugere ao Tribunal que considere legal a pensão de que cuidam os autos.
5. 	Quanto ao benefício previdenciário percebido pela Sra. Benedita Regina Gonçalves por força da precitada Lei 6.179/1974, o MP/TCU propõe dirigir determinação ao INSS para que promova a revisão desse "amparo", uma vez que está configurada a acumulação com outra fonte de renda, o que seria incompatível com a continuidade do pagamento dessa assistência previdenciária.
6.	Fixados os encaminhamentos dissonantes para o processo, passo à apreciação da matéria. De acordo com a Lei 8.059/1990, que dispõe sobre a pensão especial devida aos ex-combatentes da 2ª Guerra Mundial e a seus dependentes, a pensão em questão pode ser acumulada com benefícios previdenciários. Para melhor compreensão do tema, reproduzo o comando legal de referência: "art. 4º. A pensão é inacumulável com quaisquer rendimentos percebidos dos cofres públicos, exceto os benefícios previdenciários."
7.	Percebe-se que o dispositivo assenta a "regra geral" da não acumulação da pensão especial com rendimentos decorrentes dos cofres públicos, mas exclui da "regra de proibição" os benefícios previdenciários, que podem ser recebidos concomitantemente com pensão especial de ex-combatente.  
8.	Registre-se ainda que a Sra. Benedita Regina Gonçalves teve seu direito à pensão especial da Lei 8.059/1990 reconhecido por decisão judicial havida no processo 0017128-21.2011.4.05.8100, que tramitou no Juízo da 1ª Vara Federal do Estado do Ceará e foi confirmada pelo Tribunal Regional Federal da 5ª Região (peça 6) .
9.	Já a Lei 6.179/1974, que instituiu o "amparo previdenciário" para maiores de 70 (setenta) anos de idade e para inválidos, não permite a acumulação dessa vantagem com outros benefícios decorrentes do Regime Geral da Previdência Social - RGPS ou de qualquer outro regime, consoante sobressai do diploma legal: 
"Art 1º Os maiores de 70 (setenta) anos de idade e os inválidos, definitivamente incapacitados para o trabalho, que, num ou noutro caso, não exerçam atividade remunerada, não aufiram rendimento, sob qualquer forma, superior ao valor da renda mensal fixada no artigo 2º, não sejam mantidos por pessoa de quem dependam obrigatoriamente e não tenham outro meio de prover ao próprio sustento, passam a ser amparados pela Previdência Social, urbana ou rural, conforme o caso, desde que:
aos benefícios regulamentares.
 (...) 
§ 1º A renda mensal de que trata este artigo não poderá ser acumulada com qualquer tipo de benefício concedido pela Previdência Social urbana ou rural, por outro regime, salvo, na hipótese do item III, do artigo 1º, o pecúlio de que trata o § 3º, do artigo 5º, da Lei nº 3.807, de 26 de agosto de 1960, na redação dada pelo artigo 1º, da Lei nº 5.890, de 8 junho de 1973."
10.	Diante do bloco normativo precitado, sobressaem duas conclusões: a) a pensão especial de ex-combatente de que trata a Lei 8.059/1990 pode ser acumulada com benefícios previdenciários (v. itens 6 e 7 acima) ; e b) o "amparo" da Lei 6.179/1974 não pode ser pago concomitante com benefícios decorrentes tanto do Regime Geral de Previdência Social quanto de outro regime.
11.	Percebe-se que não há irregularidade, per si, na pensão especial em exame. A desconformidade com o ordenamento jurídico está no recebimento do "amparo" com a pensão. Por conseguinte, entendo que a pensão em questão deve ser considerada legal, conferindo-se registro ao ato. 
12.	Acerca do benefício previdenciário de que cuida a Lei 6.179/1974, que não está sujeito a registro por parte desta Corte, deve ser dirigida determinação ao INSS para que adote medidas referentes à revisão desse "amparo", haja vista a proibição de acumulação com outra fonte de renda, na linha do que sugeriu o MP/TCU. 
	Pelo exposto, manifesto-me por que seja adotada a deliberação que ora submeto a este Colegiado.
TCU, Sala das Sessões, em 25 de agosto de 2020.
MARCOS BEMQUERER COSTA
Relator